【裁判字號】    99,訴,87
【裁判日期】    990810
【裁判案由】    請求清償債務等
【裁判全文】
臺灣屏東地方法院民事判決                99年度訴字第87號
原      告  乙○○
被      告  甲○○
訴訟代理人  邱芬凌律師
上列當事人間請求清償債務等事件，本院於民國99年7 月27日言
詞辯論終結，判決如下：
    主  文
原告之訴駁回。
訴訟費用由原告負擔。
    事實及理由
一、原告主張：
  (一)兩造間前經臺灣高等法院高雄分院（下稱高雄高分院）98年
    度上易字第49號民事判決，認定原告需給付被告新臺幣（下
    同）150 萬元及自民國96年11月20日起至清償日即97年12月
    19 日 止，按年息5 ％計算之利息之債權確定在案（下稱系
    爭債權），核算系爭債權自96年11月20日起至清償日即97年
    12月19日止之利息應為81,250元，被告於97年12月19日持系
    爭債權之原審判決對原告提存於本院提存所之款項2,142,00
    0 元予以假執行，共計收取系爭債權之本金150 萬元、強制
    執行費12,000元及利息63萬元，惟被告前揭收取之利息63萬
    元遠超過高雄高分院上開確定判決認定原告應給付利息81,2
    50元甚多，合計溢收548,750 元，被告須將溢收金額返還，
    並給付至清償日止按年息5 ％計算之利息。另外原告提存於
    本院提存所之提存金2,142,000 元，被告於98年1 月7 日依
    本院97年12月19日屏院惠民執庚字第97執45976 號執行命令
    假執行原告前開提存款，而關於原告提存金之利息部分，亦
    為被告一併提領，惟被告並無領取權限，故此部分之孳息10
    ,682元亦應返還原告，爰依不當得利法律關係提起本訴等語
    ，並於本院聲明：1.被告應給付原告548,750 元，及自支付
    命令繕本送達翌日即98年12月4 日起至清償日止，按年息5
    ％計算之利息及該部分訴訟費用。2.被告應償還孳息10,682
    元予原告。
  (二)對被告抗辯之陳述：
    伊固曾分別簽發發票日83年4 月6 日、面額152 萬元、同日
    到期日，及發票日88年1 月11日、面額40萬元、同日到期日
    ，並發票日88年1 月11日、票面金額40萬元、同日到期日之
    本票3 張，惟前開152 萬元借款部分，兩造已於93年6 月14
    日在本院達成和解，約定被告不得再向原告起訴請求，且已
    清償完畢，故被告不能主張抵銷；另2 筆40萬元部分，也已
    清償，並交由被告之配偶即訴外人黃美玉（業已死亡）收受
    ，有黃美玉92年5 月23日簽寫收據可證明。
二、被告則以：
  (一)原告尚積欠被告多筆借款未清償，僅就其中三筆借款行使抵
    銷權：(一)原告於83年4 月6 日向被告借款152 萬元，清償日
    為84年4 月6 日。(二)原告於88年1 月11日向被告借款40 萬
    元，清償日為88年11月20日。(三)原告於88年1 月11日向被告
    借款40萬元，有本票3 紙為證等語置辯，並於本院聲明：駁
    回原告之訴。
  (二)對原告陳述之抗辯：
    原告雖主張借款152 萬元業經清償，惟該款項為原告以屏東
    縣恆春鎮○○○段（埔頂）之土地抵押借款152 萬元，而其
    事後並未還款，且將土地出售，故被告依法提起訴訟，訴訟
    中原告主張曾清償80萬元，惟被告否認，法官勸諭兄弟在法
    庭相見甚為難看，被告表示權利並未拋棄債權仍存在，故未
    於和解筆錄中載明「其餘請求拋棄」，故才有該和解筆錄。
    況原告不僅積欠被告該債務，另於88年元月間向被告借款80
    萬元，開立本票2 紙由其妻即訴外人鄭富美背書，該款項亦
    均未清償，故仍有本票債權，而上述2 筆本票清償期為88年
    8 月20日及同年11月20日，惟依原告私擅所載之計算式（25
    ，6/ /8,11/4,12/1 0 ），竟於更早之前已清償且金額亦不
    符，顯見其張冠李戴，兩造間前揭3 筆債務尚存在，原告主
    張請求顯屬無理。
三、下列事項為兩造所不爭執，且有本票3 紙、本院93年度訴字
    第221 號和解筆錄在卷可憑（分見本院卷第40頁、第53至54
    頁），復經本院調閱本院97年度執字第45976 號執行卷、本
    院93年度訴字第221 號民事卷審閱無誤。
  (一)被告於98年1 月7 日依本院97年12月19日屏院惠民執庚字第
    97執45976 號執行命令假執行原告之提存款，收取系爭債權
    中之本金150 萬元、強制執行費12,000元及利息63萬元。
  (二)原告前曾於83年4 月6 日簽發面額152 萬元之本票向被告借
    得同額借款，到期日為83年4 月6 日；於88年1 月11日簽發
    面額40萬元之本票向被告借款40萬元，到期日為88年11月20
    日；於88年1 月11日簽發面額40萬元之本票向被告借款40
    萬元，到期日為88年1 月11日。
  (三)兩造前於本院93年度訴字第221 號清償借款事件達成和解，
    約定：1.本件被告（按：即該案原告）就兩造於83年4 月6
    日成立之152 萬元借款及利息債權，不再起訴向原告（按：
    即該案被告）請求。2.原告（即該案被告）同意在被告（即
    該案原告）撤回本院93年度裁全字第281 號假扣押事件之強
    制執行，並塗銷查封登記後，返還被告93年度存字第203 號
    提存之擔保金51萬元。
四、本件主要爭執事項為(一)原告依據不當得利法律關係請求被告
    返還溢收款項548,750 元、利息10,682元有無理由？(二)兩造
    間三(二)所述之本票借款152 萬元、40萬元、40萬元是否業已
    清償而無法抵銷？經查：
  (一)被告曾於於98年1 月7 日依本院97年12月19日屏院惠民執庚
    字第97執45976 號執行命令假執行原告之提存款，收取系爭
    債權中之本金150 萬元、強制執行費12,000元及利息63萬元
    ，為兩造所不爭執，而依據高雄高分院98年度上易字第49號
    民事判決，計算原告需給付被告之者除本金150 萬元外，另
    自96年11月20日起至清償日即本院97年執字第45976 號禁止
    收取命令所發日期即97年12月19日止，按年息5 ％計算之利
    息，共計1 年又1 個月應為81,250元（150 萬元×5 ％×13
    /12 ＝81,250元），故被告收取之利息63萬元扣除應得利息
    81,250元後，確有溢收548,750 元可堪認定；次查原告主張
    被告另外溢收提存款利息10,682元部分，原告並未能證明確
    有該筆溢收利息款項，且經本院調閱本院97年度執字第4597
    76號執行卷審閱結果，本院民事執行處於98年1 月7 日所發
    屏院惠民執庚字第97執45976 號收取命令之收取金額為2,14
    2,000 元，此外無其他款項足供領取，是原告主張被告溢收
    10,682元利息部分尚屬無法證明，從而被告取得溢收利息54
    8,750 元部分確實無法律上原因而取得，原告依據不當得利
    請求返還自屬有據。
  (二)兩造間如三(二)所述之本票借款152 萬元、40萬元、40萬元是
    否業已清償而無法與前揭不當得利債權548,750 元主張抵銷
    ？承上，兩造前於本院93年度訴字第221 號清償借款事件（
    下稱系爭前案）達成和解內容係約定：1.本件被告（按：即
    該案原告）就兩造於83年4 月6 日成立之152 萬元借款及利
    息債權，不再起訴向原告（按：即該案被告）請求。（下略
    ）等語，有該和解筆錄在卷可憑，被告抗辯僅是放棄起訴請
    求權而非拋棄債權，仍得主張抵銷等詞，而按民法第一百二
    十九條將請求與起訴併列為消滅時效之事由，可見涵義有所
    不同，前者係於訴訟外行使其權利之意思表示，後者則為提
    起民事訴訟以行使權利之行為（下略）（最高法院71年度台
    上字第1788號判例意旨參照），而時效因請求而中斷者，若
    於請求後6 個月內不起訴，視為不中斷，民法第130 條亦有
    明文，顯見請求與起訴之重要差異在於原有之時效是否因而
    不中斷，故本件被告於系爭前案提起清償借款之民事訴訟程
    序審理中，既已和解並於系爭前案和解筆錄中載明不再起訴
    請求之文義，顯見已其對系爭152 萬元借款放棄訴訟上請求
    之權利，有本院系爭前案和解筆錄在卷可稽，而該訴訟上請
    求權限業已放棄，依舉重以明輕之法理，解釋上應認關於訴
    訟外之請求權限亦同為拋棄始符當事人和解本意，否則如當
    事人間仍得任意訴訟外請求，卻又無從起訴中斷時效，自與
    前開法條有悖，並與和解是在消弭紛爭精神相違，而本件訴
    訟上或訴訟外之請求權限均堪認定被告業已經拋棄至明。然
    關於抵銷權限是否也在解釋上拋棄之列，自有探究之必要，
    惟債權雖以請求權為內容，然依債權而生之權利不以請求權
    為限，其他如代位權、抵銷權、抗辯權、解除權等均為債權
    之內容，故請求權消滅者，債權並不當然消滅。承上說明，
    本件被告固已在系爭前案拋棄借款債權之請求權，然其抵銷
    權尚未當然消滅，仍須探究系爭152 萬借款已否清償？而查
    ，原告於前案清償借款主張清償之事證僅提出90年9 月28日
    收據、92年5 月23日償還87萬元之收據為證（分見系爭前案
    民事卷第28頁、第16頁），然原告於前案已自承90年9 月28
    日之80萬元還款收據與該152 萬元借款無關（見該卷第31頁
    之筆錄），而被告於該案亦同意87萬6 千元之收據是抵償15
    2 萬元借款之部分利息等語（見該卷第32頁），另外被告亦
    自承黃美玉在89年3 月12日受取之7 萬元同意抵償152 萬元
    借款之部分等語（見該卷第34頁），此經本院審閱該卷無誤
    ，而152 萬元借款之中，關於利息債權尚未確定究否存在，
    且被告於本件主要行使抵銷權是以152 萬元借款債權為客體
    ，而被告於系爭前案既已承認部分清償合計94萬6 千元（87
    萬6 千加上7 萬元），則152 萬元借款經系爭前案抵償後實
    質上僅剩57萬4 千元可堪確定。從而原告之不當得利債權54
    8,750 元於上述範圍內行使抵銷後，該152 萬元借款僅剩25
    ,250元尚未清償（惟被告因和解之故亦無法再行起訴請求）
    。至原告另外提出被告之配偶黃美玉簽寫之87萬6 千元收據
    （見本院卷第52頁），以被告於系爭前案中承認是償還152
    萬元之部分，亦如上述，則原告關於該收據是償還於88年1
    月11日簽發到期日各為88年8 月20日及同年11月20日之本票
    債務各40萬元一節即無法採信。又兩造間關於該2 筆40萬元
    本票借款債務是否存在，核與本件判斷已無影響，本院不再
    一一論述，附此敘明。綜上，原告之訴為無理由，應予駁回
    。
五、本件事證已臻明確，兩造其餘主張、陳述及立證方法，經核
    於判決不生影響，爰不逐一論列，附此敘明。
據上論結：原告之訴為無理由，依民事訴訟法第78條，判決如主
文。
中    華    民    國    99    年    8     月    10    日
                  民事第一庭    法  官  潘快
正本係照原本作成。
如不服本判決，應於收受送達後二十日內向本院提出上訴書狀，
其未表明上訴理由者，應於提出上訴後二十日內向本院補提理由
書狀（均須按他造當事人之人數附繕本）
                                書記官  黃麗燕
中    華    民    國    99    年    8     月    10    日

司法院資訊處製作；財團法人民間司法改革基金會備份。
